臺灣彰化地方法院刑事判決　　　　　　　 96年度重訴字第9號
公　訴　人　臺灣彰化地方法院檢察署檢察官
被　　　告　乙○○
　　　　　　　　　　號
　　　　　　　　　　（現羈押於臺灣彰化看守所）
　　　　　　丁○○
　　　　　　　　　　號
　　　　　　　　　　（現羈押於臺灣彰化看守所）
共　　　同
指定辯護人　本院公設辯護人　丙○○
被　　　告　甲○○
　　　　　　　　　　（現羈押於臺灣彰化看守所）
選任辯護人　黃逸仁律師
上列被告因殺人等案件，經檢察官提起公訴（96年度偵字第1745
號），本院判決如下：
    主  文
乙○○共同殺人，累犯，處無期徒刑，褫奪公權終身，扣案如附
表一編號二至六所示之物均沒收；又共同犯毀損他人物品罪，累
犯，處有期徒刑陸月，減為有期徒刑月，扣案如附表一編號一
所示之物沒收。應執行無期徒刑，褫奪公權終身，扣案如附表一
所示之物均沒收。
丁○○共同殺人，處有期徒刑拾年陸月，褫奪公權陸年，扣案
如附表一編號二至六所示之物均沒收。
甲○○共同殺人，處有期徒刑拾肆年拾月，褫奪公權陸年，扣案
如附表一編號二至六所示之物均沒收；又共同犯毀損他人物品罪
，處有期徒刑肆月，減為有期徒刑貳月，扣案如附表一編號一所
示之物沒收。應執行有期徒刑拾肆年拾壹月，褫奪公權陸年，扣
案如附表一所示之物均沒收。
    事  實
一、乙○○前於民國93年間因公共危險案件，經臺灣臺北地方法
    院以93年度北交簡字第2026號判處有期徒刑3月確定，於95
    年5月12日縮刑期滿執行完畢。
二、乙○○與丁○○係男女朋友，2人在丁○○位於彰化縣芬園
    鄉○○村○○路○段118巷33號住處同居，癸○○為丁○○之
    姪，居住在丁○○前揭住處旁之三合院，癸○○與丁○○間
    具有家庭暴力防治法第3條第4款所定之家庭成員關係。緣乙○○、丁○○於96年2月20日發現住處牆壁上遭人以紅色油
    漆潑灑並噴寫數個「死」字，認為應係日前與渠等因燃放鞭
    炮一事發生口角爭執之癸○○所為，已心生不滿，嗣乙○○
    、丁○○於同年月22日早上某時許乘坐渠等之友人甲○○駕
    駛之自小客車外出，3人並於當日晚上7時許一同返回上址，
    見乙○○、丁○○住處之門、窗及門前庭院之曬衣竹干均遭
    破壞，皆氣憤難平，乙○○、甲○○即分持附表一編號一所
    示之鋤頭柄及未扣案之長木棍各1支，至癸○○之住處欲找
    癸○○理論，然因僅有癸○○之母己○○在家，乙○○、甲○○乃共同基於毀損他人之物之犯意聯絡，各以手持之鋤頭
    柄、長木棍，將己○○所有之室外日光燈管1支、放置於桌
    上之茶杯、廚房外窗戶玻璃1片打破，又將瓦斯爐1臺、電風
    扇2臺推倒，致該瓦斯爐需更換零件否則無法點火、電風扇2
    臺無法使用，另將木門2片拆毀、音響1組打壞，足生損害於
    己○○。己○○見狀遂前往鄰近之彰化縣芬園鄉○○村○○
    路○段118巷17號庚○○住處，找正在該處泡茶之癸○○並告
    知上情，癸○○聞訊後旋衝回住處，庚○○亦隨即前往查看
    ，而當時同在庚○○住處之辛○○、壬○○、戊○○及己○○則先後徒步到場。
三、乙○○、丁○○於己○○找癸○○返家期間，至渠等上址住
    處內冰箱上方取出大、小水果刀（均含刀鞘）各1支，分由
    乙○○持該大水果刀、丁○○持小水果刀，且乙○○、丁○○及甲○○均明知人之胸部、頸部為要害，而人之頸部皮下
    組織淺薄，血管密佈，胸部則有心臟、肺臟等重要器官分布
    其內，如持利刃朝他人頸部或胸部刺擊，必然造成頸部肌肉
    、血管嚴重損傷及胸部內臟受損，導致失血過多或氣胸、血
    胸而死亡，竟共同基於殺人之犯意聯絡，在癸○○上開三合
    院住處前之道路等侯癸○○，俟當日有飲酒之癸○○（死後
    經法務部法醫研究所鑑定，其毒化學檢驗結果為胸腔液檢體
    含酒精258mg/dL，即0.258％）行至該三合院右護龍前之道
    路（下稱第1現場），甲○○便自癸○○身邊迎面走過，隨
    即轉身由癸○○之後方以雙手架住癸○○之雙臂，庚○○本
    欲上前將甲○○拉開，遭丁○○持小水果刀阻擋而跌坐在地
    ，乙○○則由該三合院左護龍旁之巷口衝出，雙手握住大水
    果刀且奔跑10餘公尺後，以該刀猛力刺殺癸○○右胸上方1
    刀，刺入深度約10公分，向左、向下由第二肋骨上緣進入胸
    腔止於右上肺葉，致癸○○右上胸部受有5X1.2公分（創口
    位於肩頂向下5公分，中線向右10公分，12點至6點走向）之
    刺創；胸廓外壁、肋膜腔第一肋間各受有3X1公分、3X0. 8
    公分之刺創，癸○○因前揭傷害致胸腔內大量出血，無力反
    抗，乙○○、甲○○再分別架住癸○○左、右2側，將癸○○拖至三合院左護龍旁巷子前之道路（下稱第2現場），徒
    手或以椅子毆打癸○○，庚○○欲上前搭救癸○○之際，復
    遭丁○○持刀阻擋，丁○○並以臺語不斷喊稱「給他死」等
    語，詎乙○○、甲○○、丁○○仍餘怒未消，再由甲○○、
    乙○○分別架住癸○○左、右2側，將癸○○拖至三合院中
    間廣場（下稱第3現場），並讓癸○○斜倒在地，丁○○在
    旁復以臺語高喊「給他死」等語，且將手中所持含刀鞘之小
    水果刀扔給甲○○，甲○○再半蹲持該小水果刀，刺入癸○○之右頸部外下方（右肩頂部），深度約2.6公分，致癸○○該處受有1.6X0.2公分之刺創，該刀抽出時復造成癸○○
    之右頸部外側受有1.2X0.8公分之淺切創，且因甲○○用力
    過猛，造成該支小水果刀斷成刀刃與刀柄各1截，此時因圍
    觀群眾漸多，乙○○遂持上開大水果刀逃離現場，並將該支
    大水果刀丟棄在其上址住處附近之山崁下（嗣經警尋獲扣案
    ，即附表一編號二所示之物），甲○○、丁○○則遭眾人圍
    住。癸○○經送醫急救後，延至同日晚上9時5分許，因右側
    肺部刺創及血胸傷重不治死亡。其後經警據報前往現場，並
    扣得如附表一編號一、三、四、五、六及附表二所示之物，
    而查悉上情。
四、案經己○○告訴及彰化縣警察局彰化分局報告臺灣彰化地方
    法院檢察署檢察官偵查起訴。
    理  由
壹、證據能力部分：
一、按被告以外之人於偵查中向檢察官所為之陳述，除顯有不可
    信之情況者外，得為證據，刑事訴訟法第159條之1第2項亦
    定有明文。查證人庚○○、己○○、辛○○、壬○○、戊○○於檢察官偵查中之證述，係以證人身分經具結所為，而按
    偵查中檢察官向被告以外之人所取得之陳述，原則上均能遵
    守法律規定，不致違法取供，是其可性信極高，除顯有不可
    信之情況者外，原則上得作為證據，且為保障被告3人對上
    開證人之詰問權，本院於審理中已依聲請傳喚證人庚○○、
    己○○、辛○○、壬○○、戊○○到庭進行交互詰問，已賦
    予檢察官、被告3人及渠等之辯護人就上開證人於偵查中之
    證述事項詰問之機會，復無證據證明上開證人於偵查中之證
    述有何顯不可信之情況，是上開證人偵查中之證述應有證據
    能力。
二、本件證人即共同被告乙○○於偵查中，經檢察官就被告甲○○涉案部分，以證人身分訊問，並於訊問前具結，揆諸刑事
    訴訟法第159之1第2項之規定，證人即共同被告乙○○於偵
    查中所證述之詞，在查無其他顯不可信之情況外，依前揭說
    明，自有證據能力，至為灼然。另因刑事訴訟法就證人之交
    互詰問，係規定在案件起訴後繫屬法院之訴訟程序，檢察官
    於偵查中對證人之訊問，則無準用規定，且司法院大法官會
    議第582號解釋為確保被告對證人之詰問權，認證人於審判
    中，應依人證之法定程序，到場具結陳述，並接受被告之詰
    問，其陳述始得作為認定被告犯罪事實之判斷依據。至於被
    告以外之人（含證人、共同被告等）於審判外之陳述，依法
    律特別規定得作為證據者，除客觀上不能受詰問者外，於審
    判中仍應依法踐行詰問程序。其意旨在強調被告於審判中，
    對證人詰問權之行使，並非被告以外之人在審判外之陳述，
    仍須經被告行使詰問權，始具證據能力。又本件於本院審判
    時，既已依法傳喚證人即共同被告乙○○到庭作證，並由被
    告甲○○之選任辯護人詰問，尚無侵害被告甲○○之「詰問
    權」可言，是證人即共同被告乙○○於偵查中所為之陳述，
    已依法具結擔保其證言之可信性，並無顯不可信之情形，自
    得為證據。
三、按被告以外之人（包括證人、鑑定人、告訴人、被害人及共
    同被告等）於檢察事務官、司法警察官或司法警察調查中所
    為之陳述，與審判中不符時，其先前之陳述具有較可信之特
    別情況，且為證明犯罪事實存否所必要者，得為證據，刑事
    訴訟法第159條之2定有明文。查本件證人庚○○就被告3人
    如何共同為本案犯行，業於警詢時證述歷歷，有警詢筆錄可
    稽，惟證人庚○○於本院審理時就被告3人如何共同參與本
    案犯行之證述則有部分情節與警詢時所述不一致，且證人庚○○於本院審理時復表示警詢時記憶較清楚，經本院審酌證
    人庚○○陳述之全部情節，及全部卷證互核結果，認證人庚○○於警詢中之證述，因距案發日較近，當時記憶較深刻，
    可立即反應所知，不致因時隔日久而遺忘案情；且較無來自
    被告同庭在場之壓力，因此所為之證述較為具體明確，又該
    警詢筆錄對於犯罪之構成要件、行為方法、態樣等事實，均
    翔實記載完整，揆諸上開說明，應認證人庚○○於警詢中所
    為之述，客觀上具有較可信之特別情況，且亦為證明犯罪事
    實存否所必要，是依上揭規定，其於警詢中之陳述自有證據
    能力。
四、至下列其他經引用之全部卷證所涵括之供述證據及非供述證
    據，經本院於審理時予以提示並告以要旨，且各經檢察官、
    被告3人及渠等之辯護人表示意見，當事人均未於言詞辯論
    終結前異議，是後述所引用證據之證據能力均無疑義，合先
    敘明。
貳、認定事實所憑證據及理由：
一、被告乙○○、甲○○共同毀損部分：
    訊據被告乙○○對於其有於前揭時、地持附表一編號一之木
    棍即鋤頭柄毀損告訴人己○○所有物品之事實坦承不諱；被
    告甲○○則矢口否認有何毀損犯行，辯稱：伊跟隨被告乙○○前往告訴人己○○之住處，係前往關心並勸阻被告乙○○
    ，並無毀損行為，伊僅有丟1個鹽罐子云云。經查，告訴人
    己○○所有之室外日光燈管1支、瓦斯爐1臺、木門2片、電
    風扇2臺、廚房外窗戶玻璃1片、放置於桌上之茶杯、音響1
    組等物，於上開時、地遭被告乙○○、甲○○分持鋤頭柄、
    長木棍毀損等情，業據被告乙○○供認且以證人身分結證稱
    ：96年2月20日其與同居人即被告丁○○住處之牆壁遭人潑
    灑油漆並噴血好幾個「死」字，伊雖非常生氣但忍下來，96
    年2月22日晚上7時許返家，發現上開住處之門、玻璃等物遭
    破壞，伊非常生氣，認為此事與之前住處牆壁遭潑漆一事均
    係被害人癸○○所為，便持鋤頭柄與被告甲○○前往被害人
    之住處找被害人理論，但被害人不在家，伊與被告甲○○便
    破壞東西，當時被告甲○○有拿1支約3尺長之長條木棍在砸
    東西，伊有聽見被告甲○○破壞東西之聲音等語在卷（見彰
    警分偵字第0960004899號卷第3、4、10頁；96年度偵字第
    1745號卷第22頁、第86頁、142、144頁；96 年度聲羈字第
    69號卷第4頁；96年9月19日審判筆錄第5頁），核與證人即
    告訴人己○○於偵查中證稱：被告乙○○、甲○○分持鋤頭
    柄及長木棍至其住處將音響、玻璃及日光燈破壞，還有將桌
    上泡茶之茶杯等物都翻倒，其有看到被告甲○○持木棍隨便
    亂揮，被告甲○○並非破壞鹽罐，而是破壞陶瓷製之泡茶茶
    杯，其住處遭毀損之情況包括廚房外之日光燈管1支被打破
    ；瓦斯爐被推倒無法點火，其有請人修理並更換零件；2片
    木門被拆掉需要重新釘上，電扇2臺被摔壞無法使用；音響1
    組也被打壞，無法修理；廚房外之窗戶玻璃1片被打破；起
    訴書所載遭毀損之桌面玻璃杯即其所指之泡茶茶杯，此外則
    無其他物品遭毀壞等語明確（同上偵查卷第139至140頁、96
    年8月22日審判筆錄第5至7頁），衡諸證人即告訴人己○○
    與被告甲○○並不相識且未有仇恨嫌隙，而證人即被告乙○○與被告甲○○既係好友，是證人己○○、乙○○應無故意
    誣陷被告甲○○入罪之理，彼等之證言自堪採信，此外，並
    有告訴人己○○所有置於其住處之上開物品遭破壞之照片29
    張在卷可參（見同上偵查卷第193至195頁、第219至230頁）
    ，復有如附表一編號一所示之木棍即鋤頭柄扣案可佐，被告
    甲○○空言否認上開毀損犯行，委無足採。又按共同正犯之
    意思聯絡，不限於事前有所協議，其於行為當時，基於相互
    之認識，以共同犯罪之意思參與者，亦無礙於共同正犯之成
    立（最高法院73年臺上字第1886號判例參照），準此，被告
    乙○○、甲○○共同毀損告訴人己○○所有上開物品之犯行
    ，堪以認定。
二、被告乙○○、丁○○及甲○○共同殺人部分：
    訊據被告乙○○固坦認其有於前揭時、地持扣案如附表一編
    號二所示之大水果刀1支刺入被害人癸○○之胸部，惟矢口
    否認有何殺人犯行，辯稱：其係遭被害人攻擊，始持刀為正
    當防衛云云；被告甲○○、丁○○則矢口否認有何殺人犯行
    ，被告甲○○辯稱：伊站在被害人住處門口時，被害人自其
    住處房間出來，並以拳頭毆打伊之臉部及後腦，事後伊才知
    曉毆打伊之人即為被害人，伊遭被害人毆打後，看見距離4
    、5公尺遠之右護龍前側道路有一群人圍著身穿白衣之被告
    乙○○，伊走近該群人時，被告乙○○從人群中踉蹌跌出，
    伊便扶住被告乙○○，當時伊聞到血腥味，被告乙○○表示
    要去醫院，伊遂帶被告乙○○至浴室，看見被告乙○○滿臉
    是血，便拿毛巾讓被告乙○○按住頭部，警察隨即抵達現場
    ，伊除了在被害人住處前遭被害人毆打之外，均未與被害人
    有何身體上接觸云云；被告丁○○則以：其僅看到被害人隨
    同證人庚○○等共5、6人前來，且要圍打被告乙○○，當時
    被告乙○○、甲○○與被害人互相推打，其欲前往阻止證人
    庚○○毆打被告乙○○則遭證人庚○○推開，其並無持刀，
    亦未參與殺人等語為辯。經查：
（一）按證人之陳述有部分前後不符，或相互間有所歧異時，或
      因記憶淡忘、或事後迴護被告、或因其他事由所致，究竟
      何者為可採，法院仍得本其自由心證予以斟酌，非謂一有
      不符或矛盾，即應認其全部均為不可採信；尤其關於行為
      動機、手段及結果等之細節方面，證人之證言，有時有予
      渲染之可能；然其基本事實之陳述，若果與真實性無礙時
      ，則仍非不得予以採信（最高法院74年臺上字第1599號判
      例要旨、90年度臺上字第6078號判決要旨參照）；況認事
      採證、證據之取捨及證據證明力之判斷，俱屬事實審法院
      之職權，苟無違證據法則，自不能指為違法；是供述證據
      前後雖有差異或矛盾，事實審法院非不可本於經驗及論理
      法則，斟酌其他情形，作合理之比較，定其取捨；其就供
      述證據之一部，認為真實者，予以採取，亦非法則所不許
      。因之，證人供述之證據，前後縱有差異，事實審法院依
      憑證人前後之供述證據，斟酌其他證據，本於經驗法則與
      論理法則，取其認為真實之一部，作為論罪之證據，自屬
      合法（最高法院90年度臺上字第6943號判決要旨參照）。
（二）被告3人如何於上開時、地毆打及刺殺被害人之事實，業
      經證人庚○○迭於警詢、偵查中及本院審理時證稱：案發
      當日隔天其要娶媳婦，很多人至其住處，被害人癸○○亦
      在其家中作客泡茶聊天，當天被害人有喝一點酒，被害人
      之母突然至其住處表示有人至被害人家中破壞物品，被害
      人便趕緊返家查看，且被害人並未持任何物品，其聽聞外
      面有人說對方持刀，即趕緊抄捷徑前往查看，看見被害人
      尚未抵達住處，便在三合院右側護龍前道路即第一現場（
      經當庭提示彰化縣警察局彰化分局刑案現場勘查卷宗第34
      頁刑案現場測繪草圖予證人庚○○後標示為編號之位置
      ），遭被告甲○○以雙手從被害人之背後架住，其見被害
      人遭被告甲○○架住時，本欲上前將被告甲○○拉開，但
      遭被告丁○○持1支水果刀作勢攔阻，其因倒退而跌坐在
      地，此際被告乙○○則由三合院左護龍旁之巷口衝出，雙
      手握住類似水果刀之兇器且奔跑10餘公尺後，以該刀猛力
      刺殺被害人右胸上方1刀，其站起來後，被告乙○○、甲○○又分別架住被害人左、右2側將被害人拖到三合院左
      側護龍旁巷子前之道路即第二現場（證人庚○○於上開刑
      案現場測繪草圖所標示之編號位置），被告丁○○跟在
      後面追過去並喊稱「給他死」，其欲上前搭救被害人，復
      遭被告丁○○持刀阻擋，被告乙○○、甲○○則徒手或持
      椅子毆打被害人，之後被告乙○○、甲○○再把癸○○拖
      到三合院中間廣場處即第三現場（證人庚○○於上開刑案
      現場測繪草圖所標示之編號位置），當時被害人已趴在
      地上，被告丁○○丟1支水果刀給被告甲○○並以臺語喊
      稱「給他死、給他死」，被告甲○○便撿起該刀朝被害人
      脖子刺1刀，該支刀就斷在現場，後來圍觀之人都喊「殺
      死人了、殺死人了」，被告3人便逃跑，被害人自己爬起
      來走了幾步手扶牆壁倒下，之後救護車便到現場，被告丁○○、甲○○被群眾圍在被告丁○○之住處巷口不讓該2
      名被告走，被告乙○○則已逃離，其自第一現場至第三現
      場之整個過程均有目睹等語綦詳（見彰警分偵字第096000
      4899號卷第24頁反面至第25頁、96年度相字第166號相驗
      卷第3頁反面至第4頁反面、96年度偵字第1745號偵查卷第
      87頁及第117至121頁、本院96年8月22日審判筆錄第11頁
      至17頁），並經證人壬○○於偵查中及本院審理時證述：
      案發當日其至證人庚○○家中泡茶，當時在場者有伊、伊
      之丈夫即證人辛○○、證人庚○○、被害人癸○○、證人
      戊○○，其後被害人之母前來向被害人表示住處遭人破壞
      ，被害人聽到後便跑出去，證人庚○○隨即跟出去，之後
      伊也跟著出去，伊到現場時，看到被害人身上全是血，被
      告乙○○、甲○○、丁○○於三合院中間廣場圍在被害人
      身邊，並將被害人壓在地上，被告3人有出手打被害人，
      伊確定伊有聽到被告丁○○以臺語稱「給他死、給他死」
      等語，之後圍觀群眾喊稱「殺死人、殺死人」，被害人便
      緩緩爬出來且抱住伊之大腿，伊嚇到便後退並把被害人之
      手拔開，被害人爬了一小段距離，伊見被害人均未說話、
      哀叫，趴著不動，便稱「可能死了，都沒在動」，被告乙○○才離開現場，警察在被告乙○○逃離後才到場，被告
      丁○○及甲○○則在現場大吼大叫，數落被害人等語屬實
      （見同上偵查卷第206頁、本院96年8月22日審判筆錄第20
      頁至23頁）；另經證人辛○○於偵查中及本院審理時證述
      ：證人庚○○隔天要娶媳婦，其至證人庚○○之住處準備
      寫喜帖時，被害人已經在該處，其尚未喝茶時，被害人之
      母即到該處並對被害人稱：「家中東西被打壞，你還在這
      邊坐」，被害人便跑出去，證人庚○○跟著跑出去，其就
      聽到外面有人喊「有人吵架」，便將喜帖收一收，於被害
      人衝出去至少超過5分鐘後才前往查看。其到現場時確實
      看到被告3人壓住被害人，其有聽到一個女生聲音以臺語
      稱：「給他死、給他死」，其當時有看到被害人流血等語
      明確（見同上偵查卷第207至208頁、本院96年8月22日審
      判筆錄第18至20頁），復有證人戊○○於偵查中及本院審
      理時證稱：案發當日伊與被害人原本在庭院聊天，後來經
      證人庚○○邀集前往證人庚○○之住處泡茶，當時有5、6
      個人在該處，被害人癸○○之前有喝酒，在證人庚○○家
      坐了約10幾分鐘，被害人之母即前來找被害人並表示家中
      遭破壞，要被害人回去看一下，被害人便跑回家，證人庚○○沒有間隔時間馬上隨後從其住處後面跟去，證人壬○○及其丈夫辛○○之後也跟著跑出去，伊將茶喝完後則隔
      幾分鐘最後一個從前門出去，其到現場時，被害人已受有
      刀傷，人在三合院中間廣場等語在卷（見同上偵查卷第
      204至205頁、本院96年8月22日審判筆錄第23至26頁），
      衡諸被告3人均未表示渠等與證人庚○○、壬○○、辛○○、戊○○有何仇恨嫌隙，而證人庚○○在具結負偽證罪
      之處罰心理壓力下，仍屢就被告3人如何在案發現場刺殺
      、毆打被害人之整個過程為大致相符之證述，證人壬○○
      、辛○○、戊○○亦無設詞誣陷被告3人之理，是上開證
      人所述應非子虛。至該等證人所證述關於案發當時之過程
      枝節，雖略有出入，惟於混亂中就全部過程，各人所見本
      難期完全沒有遺漏之處，況前述證人抵達案發現場之次序
      不一，前已敘明，亦不能以各人所證之些微出入，即謂彼
      等所證全然不實。
（二）另證人庚○○雖於96年4月4日偵訊時及本院審理時證稱被
      告3人均有持刀，扣案為警在山崁下尋獲之大水果刀並非
      被告乙○○所持用以刺殺被害人之刀子，而是被告丁○○
      所持用以阻擋其上前搭救被害人所持之刀子，至被告甲○○所持之刀子則為現場所扣得斷成2截之小水果刀，被告
      乙○○所持之刀子係像餐廳切生魚片之刀子等語（見同上
      偵查卷第120、121頁，本院96年8月22日審判筆錄第12頁
      ），惟此與被告乙○○供稱其案發當日逃離現場後，即將
      所持刀子丟棄在住處附近山崁下，為警在山崁下尋獲之大
      水果刀即為其用以刺殺被害人之刀子等語有違，衡情被告
      乙○○既坦認其確有持刀刺入被害人右胸之犯行，應無再
      就其所持兇器為不實陳述之必要，況觀諸證人庚○○於案
      發當日晚上9時10分至30分許製作之警詢筆錄，明確證稱
      被告甲○○當時未持任何物品等語（見彰警分偵字第0960
      004899號卷第24頁），且於本院審理時亦證稱：「（為何
      在警詢時稱甲○○沒有持任何物品？）時間很久，我忘記
      了，應該是警詢時記憶比較清楚。」等語在卷（見本院
      96年8月22日審判筆錄第17頁），顯然證人庚○○對被告
      甲○○自始有無持刀證述不一，應係時間相隔已久，記憶
      模糊所致，參以被告丁○○亦供稱其住處冰箱上有大、小
      水果刀各1支且均有刀鞘，並指認扣案之大、小水果刀（
      含刀鞘、刀柄）確為其住家之水果刀無誤（見同上偵查卷
      第51至54頁、第100頁），且經本院當庭勘驗扣案之大支
      水果刀與木製大水果刀鞘相吻合，扣案之斷裂刀片、木製
      刀柄與木製小水果刀鞘相吻合，在無積極證據足認被告甲○○自始即持有刀子之情況下，應認本件係被告乙○○持
      大支水果刀、被告丁○○持小支水果刀，且為警在山崁下
      尋獲之大水果刀1支，確係被告乙○○丟棄之兇刀無訛，
      起訴書記載被告乙○○、丁○○、甲○○至被告丁○○住
      處內取出大、小水果刀、某單刃刀各1把，分由被告乙○○持該單刃刀、被告丁○○持大水果刀、被告甲○○持小
      水果刀乙節，容有誤會。
（三）被害人癸○○因遭人持刀刺擊，經送往秀傳紀念醫院急救
      後，仍因胸壁穿刺傷、疑鎖骨下動靜脈斷裂而不治死亡，
      有秀傳紀念醫院法醫參考病歷摘要1份在卷可稽（見彰警
      分偵字第0960004899號卷第29頁）。經檢察官督同檢驗員
      相驗被害人屍體後，再督同法醫師及檢驗員解剖被害人屍
      體結果，被害人之創傷檢查情形為：「（一）銳器創一：
      於右上胸部，為銳器刺創。創口5X1.2公分，位於肩頂向
      下5公分，中線向右10公分，12點至6點走向。右肩前部軟
      組織廣泛出血，胸廓外壁創口3X1公分，創管造成第二肋
      骨上緣切創並進入胸腔，肋膜腔第一勒間創口3X0.8公分
      ，創管止於右上肺葉，刺入深度約10公分，創管走向為向
      左、向下。右側肋膜腔約1500cc積血。（二）銳器創二：
      右頸部外下方（右肩頂部）銳器刺創1.6X0.2公分，位於
      耳道正下方11.5公分，深度2.6公分，刺入頸部軟組織。
      （三）銳器創三：右頸部外側三角形銳器淺切創1.2X0. 8
      公分，位於耳道正下方6.5公分。研判係銳器創二兇器抽
      出時造成」，鑑定結果為：「一、死亡原因：甲、右側肺
      部刺創及血胸。乙、右上胸部銳器刺創。二、死亡方式（
      自他為之判定）：他殺。」，且被害人之胸腔液檢體，經
      法務部法醫研究所以頂空氣相層析分析法檢測，檢驗結果
      發現含酒精258mg/dL（即0.258％）等情，有勘驗筆錄、
      相驗屍體證明書、解剖筆錄、法醫驗斷書、相驗照片12張
      暨解剖照片16張、法務部法醫研究所法醫毒字第09600009
      07號函、法醫解剖鑑定報告書各1份附卷足憑（同上相驗
      卷第11至19頁反面、第23頁、第40至52頁、第54頁；同上
      偵查卷第73至78頁）。而被害人右上胸部遭被告乙○○持
      大水果刀刺入，除據被告乙○○供承在卷，並經證人庚○○證述歷歷，已如前述，是上開鑑定報告所述死者癸○○
      右上胸部致命之銳器刺創，足認係被告乙○○所為。至死
      者右頸部外下方（右肩頂部）銳器刺創及右頸部外側三角
      形銳器淺切創，被告乙○○否認係其所為，本院參以證人
      庚○○始終證述其親眼目睹被告甲○○持被告丁○○所丟
      之刀子刺入被害人之脖子，與相驗及解剖結果一致，益徵
      證人庚○○所述死者被害之情節，應無不實。
（四）至被告乙○○雖辯稱係因遭被害人出拳毆打，始持刀自衛
      而刺擊被害人胸部云云，惟其就如何持有水果刀，先辯稱
      係自被害人手上搶過來，復又改稱係從地上撿來，再稱係
      跑進被告丁○○房間之冰箱上拿刀子出來云云（見同上偵
      卷第22、23、86、145頁）云云，所述先後不一，已難憑
      信，況被害人走至前述第一現場時，即遭被告甲○○架住
      ，被告乙○○便以雙手握刀猛力刺向被害人右上胸乙節，
      並經證人庚○○證述屬實，足見被告乙○○持刀刺擊被害
      人時，主觀上顯有逞兇鬥狠攻擊被害人之意，要非對現在
      不法之侵害為必要排除之反擊行為甚明，且被告乙○○於
      本院審理時供稱其身高為157、158公分，而被害人之身高
      為167公分，此有前揭解剖鑑定報告書附卷可查，苟如被
      告乙○○所稱其係遭被害人不斷出拳毆打始持刀自衛，被
      告乙○○在此情況下，應無從持刀自被害人肩頂向下5公
      分，中線向右10公分，12點至6點走向之處向下刺入，雖
      經被告甲○○之選任辯護人以其174公分之身高，與被告
      乙○○當庭模擬被告乙○○刺殺被害人之情形，如被告乙○○朝辯護人胸前刺，係刺到辯護人肩胛骨下方，惟模擬
      當時辯護人係挺直靜止站立之狀態（見本院96年9月19日
      審判筆錄第11頁），要難以此即認定被告乙○○所述為真
      ，且更足證證人庚○○證述被告甲○○架住高於被告乙○○10公分左右之被害人，以利被告乙○○持刀刺殺之情，
      與常理不悖。又按正當防衛必須對於現在不法之侵害始得
      為之，侵害業已過去，即無正當防衛可言。至彼此互毆，
      又必以一方初無傷人之行為，因排除對方不法之侵害而加
      以還擊，始得以正當防衛論。故侵害已過去後之報復行為
      ，與無從分別何方為不法侵害之互毆行為，均不得主張防
      衛權，最高法院著有30年度上字第1040號判例可資參照。
      本件被告乙○○辯稱其係因為出於保護自己之意，始做出
      反抗行為云云，惟縱使確如被告乙○○所言，被害人有出
      拳毆打被告乙○○，則被告大可躲避離去，竟選擇返家拿
      取刀子反擊死者，且猛力刺入被害人之右上胸部，則其辯
      稱僅係基於本能之自衛反應云云，殊難採信，此外，本院
      亦查無其他積極證據足資證明被告乙○○當時確係符合正
      當防衛情狀，揆諸前開說明，被告乙○○主張正當防衛云
      云，要屬無據，委無足取。
（五）按刑法上殺人罪端視加害人有無殺意及下手加害時主觀上
      有無致被害人死亡之預見為斷，被害人受傷處所是否係致
      命部位，及傷痕之多寡，輕重如何，雖不能據為認定有無
      殺意或主觀上是否有死亡預見之絕對標準，但加害人下手
      情形如何，於審究犯意時，仍足供認定加害人有無殺意之
      參考（最高法院18年度上字第367號、第1309號判例、91
      年度臺上字第6657號判決亦同此意旨）。由被告乙○○持
      以行兇之附有刀鞘大水果刀1支觀之，足見該刀極為銳利
      ，有該附有刀鞘之大水果刀1支扣案為憑，並有該刀照片
      附卷可稽（見同上偵查卷第179、180頁），衡諸證人庚○○證述被告乙○○係以雙手握住該水果刀刀把奔跑10餘公
      尺後，朝被害人胸部刺下，造成被害人胸部刀傷深度達10
      公分，方向為向左、向下，為致死創傷，俱如前述，足見
      被告乙○○當時持刀刺擊被害人之際，用力甚猛，而被告
      乙○○所刺殺之身體部位為胸部，分佈有心臟、肺臟等人
      體重要器官，為人體要害及脆弱部位，如以銳利之刀器近
      距離朝人體前胸部位猛刺，極易直接傷及內臟，導致氣胸
      、血胸，出血過多而發生死亡之結果，此為一般常識，亦
      當為智慮成熟之被告乙○○主觀上所得預見。被告乙○○
      在此預見下，竟仍持扣案大水果刀1支，近距離朝被害人
      胸部之人體重要部位用力刺擊，其主觀上有殺人之故意，
      昭然若揭。
（六）至被告甲○○、丁○○雖以前揭情詞置辯，惟渠等所辯非
      但與上開證人之證述均不相符，且與被告乙○○於本院審
      理時陳稱：伊走到三合院廣場與路之交接處，就看到被害
      人回來，且遭被害人毆打，伊便返家持水果刀出來，仍遭
      被害人繼續攻擊，遂拿水果刀刺被害人，自伊返家拿刀至
      被害人攻擊伊及伊持刀刺被害人，僅有一下子的時間，其
      與被害人在扭打時，並無其他人參與，被害人遭伊刺擊後
      朝伊倒下，伊便遭被害人壓在地上，之後即掙扎爬起來且
      趕快跑掉，伊刺殺被害人後到為警查獲止，並未感覺與被
      告甲○○有身體上接觸等語（見本院96年9月19日審判筆
      錄第5、6、9頁）有違，則被告甲○○、丁○○之辯稱是
      否屬實，已有疑義。觀諸被告甲○○案發當時穿著之上衣
      正面、背面及袖子均沾有血跡，有照片6張（見彰警分偵
      字第0960004899號卷第60至62頁）及被告甲○○所著上衣
      扣案可證，如依其辯稱其遭被害人出拳毆打後即未與被害
      人有何身體上接觸，而被告乙○○復陳稱其刺殺被害人後
      即逃離現場，並未與被告甲○○有何接觸，則被告甲○○
      之上衣豈有多處沾染血跡之理？益徵被告甲○○所辯與事
      實不符，顯不足採。至被告丁○○雖僅有案發當時所穿之
      鞋子沾有血跡，惟此與證人庚○○所述被告丁○○於前揭
      第一、二現場時係持刀阻擋其上前搭救被害人，於第三現
      場時則係將手上之水果刀丟給被告甲○○，推由被告甲○○持刀刺入被害人之頸部，被告丁○○均係在場助勢並以
      臺語喊稱「給他死」等語，互核並不扞格，亦難遽為被告
      丁○○有利之認定。
（七）按共同正犯之成立，祇須具有犯意之聯絡，行為之分擔，
      既不問犯罪動機起於何人，亦不必每一階段犯行，均經參
      與；共同實施犯罪行為之人，在合同意思範圍內，各自分
      擔犯罪行為之一部，相互利用他人之行為，以達其犯罪之
      目的者，即應對於全部所發生之結果，共同負責；共同正
      犯間，非僅就其自己實施之行為負其責任，並在犯意聯絡
      之範圍內，對於他共同正犯所實施之行為，亦應共同負責
      ；又共同正犯不限於事前有協議，即僅於行為當時有共同
      犯意之聯絡者亦屬之，且表示之方法，不以明示通謀為必
      要，即相互間有默示之合致亦無不可，此有最高法院34年
      度上字第862號、28年度上字第3110號、32年度上字第190
      5號、73年度臺上字第2364號判例及最高法院30年度上字
      第870 號判決意旨足參。又人之胸部、頸部為要害，而人
?    之頸部皮下組織淺薄，血管密佈，胸部則有心臟、肺臟等
      重要器官分布其內，如持利刃朝他人頸部或胸部刺擊，必
      然造成頸部肌肉、血管嚴重損傷及胸部內臟受損，導致失
      血過多或氣胸、血胸而死亡之事實，為一般人所得認識，
      被告甲○○、丁○○係智識正常之人，實難諉為不知。據
      此，被告甲○○、丁○○茍無共同殺害被害人之犯意，何
      以被告甲○○竟架住被害人使被告乙○○得以持刀刺擊被
      害人之胸部？又何以於被告乙○○持刀刺擊被害人胸部後
???仍執意與被告乙○○毆打被害人？而被告丁○○又何以在
???旁以臺語喊稱「給他死」助長聲勢，且持小水果刀阻擋證
      人庚○○上前搭救被害人？更遑論被告丁○○在被害人胸
      部受有刀傷大量出血後，仍未罷手，竟將手持之小水果刀
      丟給被告甲○○，由被告甲○○持刀攻擊已無力反抗之被
      害人，而被告甲○○亦果持刀刺擊屬人體要害之頸部，在
 ?   在證明被告甲○○、丁○○確有欲置被害人於死地之犯意
      。本件被害人癸○○之致命傷，雖為被告乙○○所為，惟
      殺害癸○○之行為，既係在被告乙○○、甲○○及丁○○
      犯罪之合同意思範圍內，則被告甲○○、丁○○對於被告
      乙○○之實施行為，既互相利用，就被害人死亡之結果，
      自應共同負責。
（八）此外，並有案發現場照片、模擬照片等件（見彰警分偵字
      第0960004899號卷第46至49頁；彰化縣警察局彰化分局刑
      案現場勘查卷第4至16頁；同上偵查卷第64至71頁、第124
      頁、第182至192頁）在卷可稽，附表一編號二至六及附表
      二編號四至八所示之物扣案可資佐證。至扣案附表一編號
      二至六所示之物經辯護人聲請送鑑驗結果，並無可資比對
      指紋乙節，固有內政部警政署刑事警察局96年8月13日刑
      紋字第0960124419號鑑驗書在卷可考，惟該等扣案物送驗
      距案發時已逾數月，該等物品扣案時，是否保存完善，已
      無從查考，自難遽為有利被告3人之認定。
三、綜上各節相互以觀，足認被告3人所辯均係事後卸責之詞，
    顯不足採。本案事證明確，被告3人之上開犯行洵堪認定，
    應予依法論科。另指定辯護人聲請再次傳喚證人庚○○指認
    扣案之刀子有無被告丁○○所持者云云，惟經本院當庭訊問
    證人庚○○，證人庚○○表示時間久遠，且其有老花眼，無
    法指認等語在卷（見本院96年8月22日審判筆錄第28頁），
    又被告丁○○請求全部之人均送測謊云云，惟本案事證已明
    ，是指定辯護人及被告丁○○之聲請核無調查必要，附此敘
    明。
、論罪科刑理由：
一、核被告乙○○、甲○○2人就上開事實二所為，均係犯刑法
    第354條之毀損他人物品罪；被告乙○○、甲○○、丁○○
    就上開事實三所為，均係犯刑法第271條第1項殺人罪。被告
    丁○○與被害人癸○○為姑姪乙情，業據被告丁○○供承在
    卷，並經證人己○○證述明確，是被告丁○○與被害人癸○○具家庭暴力防治法第3條第4款所定之家庭成員關係，則被
    告丁○○所犯前開殺人罪且屬家庭暴力防治法第2條第2項所
    稱之家庭暴力罪。被告乙○○、甲○○就毀損犯行；被告乙○○、甲○○及丁○○就殺人犯行，有犯意聯絡與行為分擔
    ，均為共同正犯。被告乙○○、甲○○所犯上開殺人及毀損
    2罪，犯意各別、行為互殊、罪名有異，應予分論併罰。被
    告乙○○前有事實欄所載受刑罰宣告及執行之情形，此有被
    告乙○○之臺灣彰化地方法院檢察署前科資料查註紀錄表及
    臺灣高等法院被告前案紀錄表各1份在卷可考，其於受有期
    徒刑執行完畢後，5年內故意再犯本件上開有期徒刑以上之2
    罪，均為累犯，除就殺人罪法定本刑中之死刑、無期徒刑部
    分，依法不得加重之外，餘則均應依刑法第47條第1項之規
    定加重其刑。爰審酌被告3人僅因細故即以兇殘手段共同將
    被害人刺殺，致被害人傷重不治死亡，剝奪被害人寶貴之生
    命，造成難以彌補之損害，並使被害人家屬受有無可回復之
    心靈傷痛，犯罪所生危害至鉅，其中被告乙○○持大水果刀
    刺殺被害人，造成致命傷害，惡性重大，被告甲○○架住被
    害人以利被告乙○○刺殺，且復持小水果刀刺入被害人之右
    頸部外下方，惡行匪淺，被告丁○○雖未下手實施，惟其未
    顧及與被害人姑姪情分，不思以和平手段解決爭端，見被害
    人遭被告乙○○持刀刺殺且遭被告乙○○、甲○○繼續毆打
    之際，仍喊稱「給他死」等語，並在被害人已受有刀傷大量
    出血無力反抗之情形下，仍將手持之水果刀丟給被告甲○○
    ，推由被告甲○○持刀刺擊被害人頸部，復喊稱「給他死」
    等語，情節亦非輕微，兼衡被告乙○○僅坦承部分犯行，復
    欲以其一人承擔全部殺人刑責，罔顧公平正義，被告甲○○
    、丁○○事後一再飾詞狡辯，否認犯行，企圖卸責，犯後態
    度非佳，被告3人均未與被害人家屬達成和解，及被告3人之
    品行、智識程度、犯罪動機、目的、手段等一切情狀，分別
    量處如主文所示之刑，並就被告丁○○、甲○○2人所犯殺
    人罪之犯罪性質，認均有宣告褫奪公權之必要，而依刑法第
    37 條第1項、第2項規定，併予宣告被告乙○○、丁○○、
    甲○○依序褫奪公權終身、6年、6年。至起訴檢察官雖對被
    告丁○○、甲○○具體求處無期徒刑，惟本院審酌上情，認
    對被告丁○○、甲○○量處如主文所示之刑，已足收懲儆之
    效，爰難允所請，附此敘明。又被告乙○○、甲○○所犯上
    開毀損罪之犯罪時間，均係在96年4月24日以前，且渠等該
    部分所犯罪名與宣告刑，經核均符合中華民國96年罪犯減刑
    條例規定之減刑條件，應依同條例第2條第1項第3款規定，
    各減其宣告刑2分之1，並各就所犯上開毀損罪減輕之刑與不
    應減刑之殺人罪所處之刑，定其應執行之刑。
二、扣案如附表一編號一之木棍即鋤頭柄1根，係被告乙○○所
    有供犯本件毀損罪所用之物，業據被告乙○○陳明在卷，基
    於共犯連帶沒收理論，對被告乙○○、甲○○2人均依刑法
    第38條第1項第2款之規定，諭知沒收。扣案如附表一編號二
    之大水果刀1支係於被告乙○○供稱其丟棄之地點尋獲，此
    有照片3張在卷可參（見彰警分偵字第0960004899號卷第9頁
    ；同上偵查卷第176、177頁），且該大水果刀1支（含附表
    一編號三所示刀鞘1個）為被告丁○○所有且係供被告乙○○刺殺被害人所用之物，業據被告乙○○、丁○○供明在卷
    （見本院96年9月19日審判筆錄第22頁、同上偵查卷第100頁
    ），另扣案小水果刀1支（斷為附表一編號四之刀刃、附表
    一編號五之刀柄，並含附表一編號六之刀鞘），為被告丁○○所有，業據被告丁○○供認無訛，且係供被告丁○○、甲○○犯罪所用之物，前已敘明，亦應依共犯連帶沒收理論，
    對被告乙○○、甲○○、丁○○3人均依刑法第38條第1項第
    2款之規定宣告沒收。至被告甲○○所持用以毀損告訴人己○○所有物品之長木棍1支並未扣案，且無從認定係被告甲○○或共犯即被告乙○○所有之物，亦無證據證明現仍存在
    ，為免執行困難，爰不另宣告沒收。至扣案如附表二編號一
    至三所示之物，被告3人均供稱非渠等所有，且無證據證明
    與本案犯罪有關；扣案如附表二編號四至八所示之物，僅係
    被告3人作案當時日常所穿著之衣物，尚難認係供被告3人犯
    本罪所用之物，且扣案如附表二所示之物亦皆非違禁物，故
    均不另為沒收之諭知，併此敘明。
據上論斷，應依刑事訴訟法第299條第1項前段，刑法第28條、第
271條第1項、第354條、第47條第1項、第37條第1項、第2項、第
51條第4款、第5款、第38條第1項第2款，刑法施行法第1條之1，
中華民國96年罪犯減刑條例第2條第1項第3款、第7條、第11條，
判決如主文。
本案經檢察官張尹敏到庭執行職務。
中　　華　　民　　國　　96　　年　　10　　月　　12　　日
                  刑事第二庭      審判長法官  石馨文
                                  法      官  黃齡玉
                                  法      官  尚安雅
以上正本證明與原本無異。
如不服本判決，應於判決送達後10日內，向本院提出上訴書狀，
上訴書狀應「敘述具體上訴理由」，並按他造當事人之人數附繕
本。「切勿逕送上級法院」。
告訴人或被害人對於判決如有不服具備理由請求檢察官上訴者，
其上訴期間之計算係以檢察官收受判決正本之日期為準。
中　　華　　民　　國　　96　　年　　10　　月　　18　　日
                                  書  記  官  陳佳宏
附錄本案論罪科刑法條：
中華民國刑法第271條
（普通殺人罪）
殺人者，處死刑、無期徒刑或 10 年以上有期徒刑。
前項之未遂犯罰之。
預備犯第 1 項之罪者，處 2 年以下有期徒刑。
中華民國刑法第354條
（毀損器物罪）
毀棄、損壞前二條以外之他人之物或致令不堪用，足以生損害於
公眾或他人者，處2 年以下有期徒刑、拘役或5 百元以下罰金。
附表一：
一、木棍即鋤頭柄1根。
二、大水果刀1支。
三、木製大水果刀鞘1個。
四、斷裂刀片1片。
五、木製刀柄1個。
六、木製小水果刀鞘1個。
附表二：
一、土製武士刀1把。
二、沾血鐵製板手1把。
三、獵刀1把。
四、沾血白色長袖上衣1件。
五、沾血黑色長褲1件。
六、沾血白色鞋子1雙。
七、沾血藍色長袖上衣1件。
八、沾血褐色POLO休閒鞋1雙。
